臺灣高等法院民事判決　九十一年度家上字第二七六號
　　　上　訴　人　甲○○
　　　被　上訴人　乙○○
右當事人間請求賠害賠償事件，上訴人對於中華民國九十一年五月十日臺灣士林地方
法院九十一年度家訴字第二號第一審判決提起上訴，本院判決如左：
    主    文
上訴駁回。
第二審訴訟費用由上訴人負擔。
    事    實
甲、上訴人方面：
壹、聲明：求為判決：
一、原判決廢棄。
二、被上訴人應給付上訴人新台幣（下同）二百三十三萬一千七百九十六元及自民國
    （下同）八十四年七月八日起至清償日止按年息百分之五計算之利息。
三、上訴人願供擔保請准予宣告假執行。
貳、陳述：除與原判決記載相同者，茲引用之外，補稱略以：
一、民法第一千零三十條之一規定之立法意旨在於聯合財產關係消滅時，以夫妻雙方
    剩餘財產之差額平均分配方為公平，故在聯合財產關係消滅前，夫或妻對日後聯
    合財產關係消滅時俱有剩餘財產分配請求權之期待，亦為其權利，且夫妻剩餘財
    產分配請求權係以聯合財產關係消滅為附始期之法律行為，於期限屆至時始發生
    效力，依民法第一百條、一百零二條第三項之規定，對期待利益亦加以保護，如
    違反者，仍應負侵權行為之損害賠償責任。
二、修正後民法第一千零二十條之一規定：... 夫或妻於婚姻關係存續中，就其婚後
    財產所為之有償行為於行為時明知有損於法定財產制關係消滅後他方之剩餘財產
    分配請求權者，以受益人受益時亦知其情事者為限，他方得聲請法院撤銷之，亦
    屬保障夫或妻之剩餘財產分配請求權之期待權利。系爭房屋確屬婚後財產，則於
    法定財產關係消滅後，即屬上訴人得請求分配之剩餘財產，詎被上訴人竟未得上
    訴人同意而擅自出售，則就其剩餘財產價值四百六十六萬三千五百九十二元，上
    訴人可分配之權利為二百三十三萬一千七百九十六元。
三、按債務人之財產，為債權人之總擔保，如第三人有唆使或幫助債務人將其所有之
    不動產，對該第三人辦理虛偽之抵押權設定登記，而使債權人受償困難時，應認
    該第三人有以背於善良風俗之方法加損害於他人，業已構成侵權行為，債權人為
    排除其侵害，不能謂無塗銷該抵押權登記，以回復其原來利益狀態之請求權，此
    與民法第二百四十二條前段之代位行使權利截然不同 (參見最高法院六十七年台
    上字第一六五四號判決要旨) ，又依社會一般觀念，如明知為有夫之婦，而與之
    通姦，不得謂非有以違背善良風俗之方法加損害於他人之故意，苟其夫確因此受
    有財產上或非財產上之損害，依民法第一百八十四條第一項後段，自仍得請求賠
    償 (參見最高法院四十一年台上字第二七八號判例意旨) ，故違背婚姻義務，侵
    害夫妻一方之權利，或債務人為虛偽之抵押權設定，使債權人受償困難，俱認為
    有以背於善良風俗之方法加損害於他人之侵權行為，則本件被上訴人將夫妻共有
    之原有財產，於聯合財產關係消滅前加以處分，造成上訴人之剩餘財產分配請求
    權受到損害，自應屬民法第一百八十四條第一項後段之侵權行為，上訴人依此規
    定，請求賠償損害自屬於法有據。
四、被上訴人處分兩造於婚姻關係存續期間所取得之房屋，並未事先告知上訴人，此
　　為被上訴人所不爭執，而上訴人係因上訴人之父林水勝於八十九年五月二十四日
　　領到系爭房地之土地、建物登記簿謄本後轉知方始知悉前揭事項，則於九十年十
　　二月六日提起本訴訟顯未逾二年時效。
參、證據：援用原審所提立證方法。
乙、被上訴人方面：
壹、聲明：求為判決：上訴駁回。
貳、陳述：除與原判決記載相同者，茲引用之外，補稱略以：
一、伊於八十四年間處分自己名下之財產，係依當時之民法親屬篇第一千零十七條及
    第一千零十八條之規定而為之權利行為，並無侵權行為之情形，按民法親屬篇有
    關修正前後之適用問題，於民法親屬篇施行法中第一條業已明白規定「於親屬事
    件：：其在修正前發生者，除本施行法有特別規定外，亦不適用修正後之規定。
    」，此為不溯既往原則，該施行法雖於九十一年六月二十六日修正，僅增列第六
    之二條，規定就舊法之聯合財產中特有財產及結婚時原有財產為婚前財產，結婚
    後之原有財產及聯合財產為婚後財產，並無賸餘財產分配請求權得溯及主張之規
    定，上訴人於本件一審判決後才援引九十一年六月二十六日新修正通過之民法親
    屬篇新條文，主張一方處分其名下婚後財產，有條件得撤銷，分配賸餘財產請求
    之追加計算等保護夫妻財產之規定，而認伊八十四年之行為本質與該規定相符，
    而認伊之行為符合侵權行為之規定云云，顯有違實體法不溯既往之規定。
二、新修正之親屬法中第一千零二十條之二規定，前條撤銷權自夫或妻之一方知有撤
    銷原因起六個月間不行使或自行為時起經過一年而消滅，本件上訴人於九十年十
    二月二十五日起訴時就該八十四年間處分事實早已知悉，並分別逾六月及一年，
    是縱令有新法之適用，亦已逾時效。
三、至新修正之親屬法第一千零三十條之三第一項亦明定有「於法定財產制關係消滅
    五年內處分其婚後財產者，應追加計算」之溯及五年期間之規定，惟本件處分財
    產之時間為八十四年，而兩造婚姻關係消滅之時間則為九十年九月，亦已逾五年
    之追計期間。
參、證據：援用原審所提立證方法。
    理    由
一、上訴人起訴主張：伊於八十二年間以被上訴人之名義向台北市政府國宅處申購國
    宅，抽中坐落台北市○○區○○段一小段九之八地號土地及其上門牌號碼為台北
    市○○路一八五巷十之一號三樓房屋（下稱系爭房屋），伊父林水勝見伊無力繳
    交頭期款三十萬元，即借款三十萬元予被上訴人始得順利承購國宅，系爭房屋承
    購價格五百十八萬八千零三十一元，自備款七十八萬八千零三十一元、貸款四百
    四十萬元。詎被上訴人於八十四年七月七日利用伊因案服刑期間，未徵得伊之同
    意即擅自將系爭房屋出售，並將賣得價金九百十萬元全數侵吞入己，扣除貸款（
    銀行貸款、國宅貸款）稅金等，被上訴人所得利益為四百六十六萬三千五百九十
    二元，則被上訴人之前開行為，顯已侵害伊基於民法第一千零三十條之一所規定
    之剩餘財產分配請求權，而構成侵權行為，爰依民法第一百八十四條第一項後段
    之規定，請求命被上訴人給付二百三十三萬一千七百九十六元及法定遲延利息之
    判決。
二、被上訴人則以：婚姻關係消滅時即聯合財產關係消滅時，仍有剩餘財產，才有剩
    餘財產請求權，兩造係判決離婚，應以判決確定時為聯合財產關係消滅之時點，
    而本件離婚於九十年九月間判決確定，當時根本無任何剩餘財產，又伊係於婚姻
    關係存續中出賣自己名義之房產，自不構成侵權行為，退萬步言，上訴人主張侵
    權行為亦已逾消滅時效，蓋上訴人因竊盜案入獄係八十三年十一月八日，出獄為
    八十四年一月五日，毒品案件則係八十五年一月十五日入獄至今，系房地屋係於
    八十四年六、七月間，當時上訴人並未在獄中執行，豈會不知情？其以領取謄本
    之時間為其知悉之時，根本不符事實等語，資為抗辯。
三、查兩造原為夫妻，八十二年間被上訴人向台北市政府國宅處申購國宅，而抽中系
    爭房屋，並向上訴人之父林水勝借款三十萬元繳交頭期款，系爭房屋承購價格五
    百一十八萬八千零三十一元，自備款七十八萬八千零三十一元、貸款四百四十萬
    元，被上訴人於八十四年七月七日將該國宅出售許乃立，扣除貸款（銀行貸款、
    國宅貸款）稅金等，被上訴人所得利益四百六十六萬三千五百九十二元之事實，
    業據上訴人提出土地登記謄本、建物登記謄本、支票、筆錄、繳款通知單、不動
    產買賣契約書等件為證，且為被上訴人所不爭執，自堪信上訴人此部分之主張為
    真實。
四、至上訴人主張系爭房屋係兩造於婚姻關係存續中所取得之財產，被上訴人未得伊
    同意而私自處分，並將賣得之價金侵吞入己，造成伊之剩餘財產分配請求權受到
    損害，應屬民法第一百八十四條第一項後段之侵權行為，而應負損害賠償之責任
    云云，則遭被上訴人所否認，並以前開情詞置辯，則本件所應審究者乃被上訴人
    未徵詢上訴人之同意而出售系爭房地，是否構成侵權行為，經查：
(一)按「聯合財產中，夫或妻於結婚時所有之財產，及婚姻關係存續中取得之財產，
    為夫或妻之原有財產，各保有其所有權。」，「聯合財產，由夫管理。但約定由
    妻管理時，從其約定。其管理費用由有管理權之一方負擔」民法第一千零十七條
    、第一千零十八條第一項定有明文，本件上訴人既主張其就婚姻關存續中之財產
    享有民法第一千零三十條之一第一項之剩餘財產分配請求權，顯係承認兩造之夫
    妻財產制係適用聯合財產制，查系爭房屋係兩造於婚姻關係存續中所取得之財產
    ，並登記為被上訴人所有，依前開規定自應屬被上訴人之原有財產，依法由被上
    訴人保有所有權及管理，故上訴人主張系爭房屋係由兩造共同出資，應屬兩造公
    同共有之財產，不僅與聯合財產制之規定不符，亦未能舉証以資証明，此部分既
    遭被上訴人所否認，其主張自無足採。系爭房屋既屬被上訴人所有，則其本於所
    有權而處分系爭房屋，縱未得上訴人同意，亦難認有何不法之侵權行為可言。
(二)至上訴人主張被上訴人之行為有侵害其日後聯合財產關係消滅時所得享之剩餘財
    產分配請求權之期待權利，依民法第一百八十四條第一項後段之規定，仍構成侵
    權行為云云，但查，依民法第一千零三十條之一第一項規定，須於聯合財產關係
    消滅時，在婚姻關係存續中所取得而現存之原有財產，扣除婚姻關係存續中所負
    債務後，如有剩餘，始得請求分配其差額。而夫妻因判決離婚確定婚姻關係消滅
    時，其聯合財產關係始同時歸於消滅，故於離婚判決確定前，夫或妻自不得請求
    分配雙方剩餘財產之差額 (參見最高法院八十八年台上字第三四０號、四七三號
    判決要旨) ，故剩餘財產分配請求權須於婚姻關係消滅時即聯合財產關係消滅時
    ，仍有剩餘財產才發生，本件兩造之婚姻係於九十年八月間因法院判決離婚而告
    確定消滅，此有本院九十年家上字第八號民事判決影本在卷可稽 (見原審卷第七
    二頁至七六頁) ，且為上訴人所未加爭執，則被上訴人之剩餘財產分配請求權自
    須於兩造婚姻關係經判決離婚確定消滅時，且仍有剩餘財產時始行發生，然上訴
    人就兩造於婚姻關係消滅時仍有剩餘財產之有利事實，並未能舉証以資証明，其
    主張剩餘財產請求權受侵害，自屬無據。
(三)至於上訴人主張其剩餘財產分配請求權之期待權利遭被上訴人以出售系爭房屋之
    行為所損害云云，然查，民法第一百條期待權受侵害，其賠償責任亦須俟條件成
    就時，方始發生，而修正後民法第一千零二十條之一規定．．．夫或妻於婚姻關
    係存續中，就其婚後財產所為之有償行為於行為時明知有損於法定財產制關係消
    滅後他方之剩餘財產分配請求權者，以受益人受益時亦知其情事者為限，他方得
　　聲請法院撤銷之，本件上訴人並未舉証証明被上訴人於出售系爭房屋時明知有損
　　法定財產制關係消滅後之他方剩餘財產分配請求權，且未依法聲請法院撤銷，則
　　其主張被上訴人之行為侵害其剩餘財產分配請求權之期待權利，於法亦屬無據。
(四)末查，被上訴人出售系爭房屋係於八十四年六月二十八日，此有買賣契約書影本
    可稽 (見原審卷第二一至二六頁) ，而上訴人係於八十三年十一月八日因竊盜案
    入獄執行，八十四年一月五日出獄，毒品案則係於八十五年一月十五日入獄至今
    ，則系爭房屋出售時，被上訴人並未在監服刑，則其主張直至八十九年五月二十
    四日其父領取系爭房屋之登記簿謄本轉告伊始知悉上情，自應就此有利己之事實
    負舉証証明之責，然其就此並未能舉証以資証明，其主張亦難採信，按因侵權行
    為而生之損害賠償請求權，自請求權人知有損害及賠償義務人時起算二年間不行
    使而消滅，本件上訴人如主張其剩餘財產分配請求權之期待權利遭侵害，則自八
    十四年六月間被上訴人處分系爭房地時起迄今顯已逾二年之時效，如其主張剩餘
    財產分配請求權遭侵害，則於兩造婚姻關係經法院判決離婚時即九十年九月間，
    上訴人並未舉証証明兩造仍有剩餘財產可資分配，其主張權利受損害，亦屬無據
    。
五、綜上所述，本件上訴人之主張為不足採信，其依據侵權行為損害賠償請求權請求
    被上訴人給付二百三十三萬一千七百九十六元及自八十四年七月八日起至清償日
    止，按年息百分之五計算之利息，均不應准許。原審所為上訴人敗訴之判決，於
    法並無不合。上訴意旨仍執陳詞指摘原判決不當，求予廢棄改判，為無理由，應
    予駁回。
六、本件事件已臻明確，兩造其餘攻擊防禦方法，及其他未經援用之事證，經本院斟
    酌後認與判決結果不生影響，爰不一一論述，併此敘明。
據上論結，本件上訴為無理由，依民事訴訟法第四百四十九條第一項、第七十八條，
判決如主文。
中　　　華　　　民　　　國　　九十一　　年　　 十一　　 月　　二十七　日
　　　　　　　　　　　　　　　　　民事第四庭
                              　　　　審判長法　官　李　瓊　蔭
                              　　　　　　　法　官　楊　豐　卿
                                            法　官　張　　　蘭
右正本係照原本作成。
如不服本判決，應於收受送達後二十日內向本院提出上訴書狀，其未表明上訴理由者
，應於提出上訴後二十日內向本院補提理由書狀（均須按他造當事人之人數附繕本）
上訴時應提出委任律師或具有律師資格之人之委任狀；委任有律師資格者，另應附具
律師及格證書及釋明委任人與受任人有民事訴訟法第四百六十六條之一第一項但書或
第二項（詳附註）所定關係之釋明文書影本。
中　　　華　　　民　　　國　　九十一　　年　　 十一　　 月　　二十九　日
　　　　　　　　　　　　　　　　　　　　　　書記官  應　瑞　霞
附註：
民事訴訟法第四百六十六條之一（第一項、第二項）：
對於第二審判決上訴，上訴人應委任律師為訴訟代理人。但上訴人或其法定代理人具
有律師資格者，不在此限。
上訴人之配偶、三親等內之血親、二親等內之姻親，或上訴人為法人、中央或地方機
關時，其所屬專任人員具有律師資格並經法院認為適當者，亦得為第三審訴訟代理人
。
